最高法院刑事判決　　　　　　　　　 110年度台上字第5214號
上　訴　人　朱志政　




上列上訴人因傷害案件，不服臺灣高等法院中華民國110年6月9
日第二審判決（110年度上訴字第1212號，起訴案號：臺灣新竹
地方檢察署109年度偵字第8286號），提起上訴，本院判決如下
： 
    主  文
上訴駁回。
    理  由
一、按刑事訴訟法第377 條規定，上訴於第三審法院，非以判決
    違背法令為理由，不得為之。是提起第三審上訴，應以原判
    決違背法令為理由，係屬法定要件。如果上訴理由狀並非依
    據卷內訴訟資料，具體指摘原判決不適用何種法則或如何適
    用不當，或所指摘原判決違法情事，顯與法律規定得為第三
    審上訴理由之違法情形，不相適合時，均應認其上訴為違背
    法律上之程式，予以駁回。
二、本件原判決綜合全案證據資料，本於事實審法院採證認事之
    職權，認定上訴人朱志政有其事實欄所載傷害告訴人莊璟鵬
    之犯行，因而撤銷第一審之科刑判決，改判就起訴之犯罪事
    實，變更檢察官所引應適用之法條（刑法第271條第2項、第
    1項之殺人未遂罪），論處上訴人刑法第277條第1 項之傷害
    罪刑。核其所為論斷，俱有卷內證據資料可資覆按，自形式
    上觀察，原判決並無足以影響其判決結果的違法情形存在。
三、上訴人上訴意旨略以：
  ㈠告訴人不知為之前以酒瓶砸傷上訴人一事認錯，反而以言語
    挑釁，上訴人被激怒，才會基於義憤傷害告訴人，上訴人應
    該構成刑法第279 條前段之義憤傷害罪。
  ㈡上訴人前於民國104年間犯傷害罪，經臺灣高等法院以105年
    度上訴字第554號判決，判處有期徒刑2年2月確定，並於106
    年10月2 日執行完畢（下稱前案），固應成立累犯。惟原判
    決未詳加審酌本件與前案存有犯罪動機、行為、侵害程度等
    本質上之差異，即據以加重其刑，並量處重刑，不合比例、
    罪刑相當原則。
  ㈢檢察官提起第二審上訴，上訴理由敘明上訴人應犯殺人未遂
    罪，原判決變更起訴法條，同於第一審判決論以傷害罪，應
    係認檢察官之上訴為無理由，自仍有刑事訴訟法第370條第1
    項本文所載不利益變更禁止原則之適用。原判決撤銷第一審
    判決，卻量處重於第一審判決所處之刑，違反不利益變更禁
    止原則。
四、本院查：
  ㈠刑法上所謂當場激於義憤而傷害人，係指被害人之行為有違
    道義，在客觀上足以激起一般人均無可容忍之憤怒，其當場
    實行傷害行為而言。原判決固認定上訴人在事發前一天曾遭
    告訴人持用酒瓶毆打成傷，經就醫後於翌日出院等情。惟上
    訴意旨所指告訴人先挑釁並激怒上訴人等情，縱認確有其事
    ，上訴人手持水果刀朝告訴人揮砍數下，依上述說明，亦不
    符「當場激於義憤」之要件，無由成立義憤傷害罪。原判決
    論以普通傷害罪，於法並無不合。
  ㈡原判決已說明上訴人於104 年間因傷害案件，經臺灣新竹地
    方法院以104年度訴字第261號判決，判處有期徒刑2年2月，
    檢察官不服提起上訴，經原審法院以105年度上訴字第554號
    判決駁回上訴而確定，並於106年10月2日執行完畢，足認上
    訴人於徒刑執行完畢後，5 年內故意再犯本件有期徒刑以上
    之罪，為累犯，並依司法院釋字第775 號解釋意旨，審酌上
    訴人前因相同罪質案件經執行完畢，卻仍未能戒慎其行再犯
    傷害罪，顯未能記取前案科刑之教訓謹慎行事之旨，而認應
    依刑法第47條第1 項之規定，加重其刑，自屬適法有據。
  ㈢量刑裁量權，乃憲法所保障法官獨立審判之核心，法院行使
    此項裁量權，亦非得以任意或自由為之，仍應受一般法律原
    理原則之拘束，即仍須符合法律授權之目的、法律秩序之理
    念、國民法律感情及一般合法有效之慣例等規範，尤其應遵
    守比例原則及平等原則之意旨，否則即可能構成裁量濫用之
    違法。如非有裁量逾越或裁量濫用之明顯違法情事，自不得
    任意指摘其違法。
    原判決審酌上訴人已有2 次傷害前案紀錄，其與告訴人在案
    發前一天發生肢體衝突，心生不滿，竟於光天化日之下，在
    不特定人來往之人行道上，以水果刀朝告訴人揮砍數刀，致
    告訴人於當日急診送醫並手術治療住院4 日，傷勢顯然不輕
    。又上訴人因前案所處有期徒刑執行完畢，構成累犯並應加
    重其刑。第一審對被告量處有期徒刑1年4月，與被告前次相
    同類型案件之量刑相較，顯然過輕，因而改判處以有期徒刑
    2年2月。屬裁量權的適法行使，尚無上訴意旨所指量刑不合
    比例、罪刑相當原則可言。
  ㈣由被告上訴或為被告之利益而上訴者，第二審法院不得諭知
    較重於原審判決之刑，刑事訴訟法第370條第1項前段定有明
    文，此即所謂不利益變更禁止原則。其規範目的在使被告不
    致因為正當行使上訴權利，反而遭上訴審法院諭知更重於原
    審判決所處之刑，因而放棄上訴救濟，侵害被告受憲法第16
    條保障的訴訟權，更寓有憲法信賴保護原則意涵，亦即如未
    以被告的不利益提起上訴，只有「被告上訴或為被告之利益
    而上訴」時，原則上不能判處更重於原審判決之刑，以保障
    被告對於國家公權力行使的合法信賴。從而，如已為被告之
    不利益提起合法上訴，即無此原則之適用可言；又即使是被
    告上訴或為被告之利益而上訴，倘因原審判決適用法條不當
    而經撤銷者，仍無上述原則之適用，此為同法第370條第1項
    但書的例外規定。
    經查本件係檢察官為被告之不利益提起第二審上訴，檢察官
    上訴意旨固主張上訴人犯殺人未遂罪，而非第一審所論傷害
    罪。原判決認檢察官就所犯較重罪名部分之上訴無理由，仍
    論以傷害罪。惟原判決已說明：檢察官上訴理由包含指摘第
    一審依較輕罪名之傷害罪，量處有期徒刑1年4月過輕，故不
    受不利益變更禁止原則之拘束等語，尚無不合。至上訴意旨
    所引用本院99年度台上字第4127號判決，其案例事實係檢察
    官未爭執罪名，單純以第一審量刑過輕為由提起第二審上訴
    ，該第二審判決認檢察官上訴為無理由，與本件並不相同，
    自不能比附援引，據以指摘原判決違法。
五、綜上所述，上訴意旨係就原審採證認事、用法及量刑裁量職
    權之適法行使，以及原判決明確論斷說明之事項，漫事爭論
    而為相異評價，並未具體指摘原判決不適用何種法則或如何
    適用不當，與法律規定得為第三審上訴理由之違法情形，不
    相適合。應認本件上訴為違背法律上之程式，予以駁回。
據上論斷，應依刑事訴訟法第395條前段，判決如主文。
中    華    民    國   110    年    9     月    30    日
                  刑事第七庭審判長法  官  李  錦  樑  
                                  法  官  蔡  彩  貞  
                                  法  官  林  孟  宜  
                                  法  官  吳  淑  惠  
                                  法  官  錢  建  榮  
本件正本證明與原本無異
                                  書記官
中    華    民    國   110    年    10    月    4     日